ACORDAO-COMPLETO-2534801

ACÓRDÃO 6568/2022 ATA 34/2022 - PRIMEIRA CÂMARA

VISTOS, relatados e discutidos estes autos de tomada de contas especial instaurada pelo Fundo Nacional de Saúde em desfavor de Lira & Barros Comércio de Produtos Farmacêuticos Ltda., solidariamente com Nilton César Lira Barros e Vilania Vital Barros, em razão de irregularidades na administração de recursos do Sistema Único de Saúde, no âmbito do Programa Farmácia Popular do Brasil - Aqui Tem Farmácia Popular, no período de 8/2/2012 a 30/6/2016,
ACORDAM os Ministros do Tribunal de Contas da União, reunidos em sessão de 1ª Câmara, ante as razões expostas pelo Relator, em:
9.1. excluir Vilania Vital Barros da relação processual;
9.2. considerar revel Nilton César Lira Barros, para todos os efeitos, nos termos do art. 12, § 3º, da Lei 8.443/1992;
9.3. julgar irregulares as contas de Lira & Barros Comércio de Produtos Farmacêuticos Ltda. e Nilton César Lira Barros, com fundamento nos arts. 1º, inciso I, 16, inciso III, alíneas "b" e "c", da Lei 8.443/1992, condenando-os, solidariamente, com base nos arts. 19, caput, e 23, inciso III, da mesma lei, ao pagamento das quantias a seguir discriminadas, com a fixação do prazo de quinze dias, a contar da notificação, para comprovarem, perante este Tribunal (art. 214, inciso III, alínea "a", do Regimento Interno) , o recolhimento da dívida aos cofres do Fundo Nacional de Saúde, atualizada monetariamente e acrescida dos juros de mora, calculados a partir das respectivas datas de ocorrência, até a data do recolhimento, na forma prevista na legislação em vigor:
	Valor Original (R$) 
	Data da Ocorrência

	      25,56 
	14/06/2012

	      25,56 
	10/09/2012

	        9,50 
	11/10/2012

	      26,34 
	15/10/2012

	      25,56 
	20/11/2012

	      51,12 
	30/12/2012

	      25,56 
	19/02/2013

	        9,50 
	13/03/2013

	      26,80 
	31/05/2013

	      25,56 
	05/06/2013

	      25,56 
	12/11/2013

	      21,40 
	06/12/2013

	      52,02 
	06/12/2013

	      26,46 
	30/12/2013

	      21,40 
	30/12/2013

	      52,02 
	07/02/2014

	      21,40 
	07/02/2014

	 5.269,40 
	31/03/2014

	      39,42 
	31/03/2014

	        2,40 
	31/03/2014

	      26,46 
	31/03/2014

	      23,80 
	31/03/2014

	 2.837,63 
	31/03/2014

	 4.814,46 
	09/04/2014

	      10,18 
	09/04/2014

	 3.625,50 
	16/04/2014

	      21,40 
	16/04/2014

	      36,64 
	13/05/2014

	 4.855,00 
	13/05/2014

	      12,96 
	13/05/2014

	 6.809,30 
	30/05/2014

	      47,20 
	30/05/2014

	      35,20 
	02/06/2014

	 4.707,80 
	02/06/2014

	 4.211,68 
	06/06/2014

	      12,96 
	06/06/2014

	      12,96 
	06/06/2014

	        2,40 
	04/07/2014

	      12,96 
	04/07/2014

	 4.829,90 
	04/07/2014

	 3.079,62 
	04/07/2014

	      16,73 
	04/07/2014

	      10,18 
	04/07/2014

	      38,40 
	31/07/2014

	 4.478,50 
	31/07/2014

	      10,18 
	01/08/2014

	      12,96 
	01/08/2014

	 6.411,96 
	01/08/2014

	 2.356,56 
	09/09/2014

	 3.931,20 
	09/09/2014

	 3.816,17 
	02/10/2014

	      13,80 
	02/10/2014

	      51,30 
	02/10/2014

	      12,96 
	03/10/2014

	 2.853,18 
	03/10/2014

	      26,46 
	03/10/2014

	      27,40 
	03/11/2014

	      51,64 
	03/11/2014

	 2.262,40 
	03/11/2014

	    926,10 
	03/11/2014

	        2,40 
	03/11/2014

	      12,96 
	03/11/2014

	      26,46 
	28/11/2014

	      12,40 
	28/11/2014

	      14,10 
	28/11/2014

	        3,90 
	28/11/2014

	      21,40 
	28/11/2014

	 4.094,30 
	28/11/2014

	 4.049,31 
	28/11/2014

	      22,58 
	28/11/2014

	      23,80 
	28/11/2014

	      26,46 
	28/11/2014

	      35,74 
	14/01/2015

	      45,70 
	14/01/2015

	      12,78 
	14/01/2015

	 4.709,40 
	14/01/2015

	      21,40 
	14/01/2015

	 5.948,93 
	14/01/2015

	      57,10 
	09/02/2015

	 4.800,90 
	09/02/2015

	      21,40 
	09/02/2015

	      39,24 
	10/02/2015

	 5.073,84 
	10/02/2015

	      65,70 
	10/02/2015

	 3.527,60 
	03/03/2015

	        2,40 
	03/03/2015

	      12,78 
	03/03/2015

	        5,70 
	03/03/2015

	      12,78 
	03/03/2015

	 4.826,88 
	03/03/2015

	 3.856,32 
	02/04/2015

	      78,60 
	02/04/2015

	      39,24 
	02/04/2015

	 3.463,00 
	02/04/2015

	 6.796,26 
	05/05/2015

	      26,46 
	05/05/2015

	      36,10 
	05/05/2015

	 4.087,45 
	05/05/2015

	      80,00 
	12/06/2015

	 5.892,77 
	12/06/2015

	      40,40 
	12/06/2015

	      26,46 
	12/06/2015

	 4.455,90 
	12/06/2015

	    131,76 
	12/06/2015

	      21,40 
	12/06/2015

	      73,80 
	07/07/2015

	        3,75 
	07/07/2015

	      12,78 
	07/07/2015

	      54,20 
	07/07/2015

	 4.644,30 
	07/07/2015

	 8.191,29 
	07/07/2015

	      77,60 
	05/08/2015

	      12,78 
	05/08/2015

	      40,40 
	05/08/2015

	 7.056,29 
	05/08/2015

	 4.665,80 
	05/08/2015

	      51,12 
	05/08/2015

	      51,80 
	31/08/2015

	      21,40 
	31/08/2015

	      12,78 
	31/08/2015

	      47,60 
	31/08/2015

	      44,72 
	31/08/2015

	 8.240,62 
	31/08/2015

	 5.181,00 
	31/08/2015

	 5.306,85 
	14/10/2015

	      73,70 
	14/10/2015

	      21,40 
	14/10/2015

	 8.479,08 
	15/10/2015

	      12,78 
	15/10/2015

	      23,40 
	15/10/2015

	      21,40 
	30/10/2015

	 8.649,29 
	30/10/2015

	      63,30 
	30/10/2015

	      12,78 
	30/10/2015

	 7.329,00 
	30/10/2015

	 5.995,30 
	18/12/2015

	 8.888,04 
	18/12/2015

	      29,31 
	18/12/2015

	    163,20 
	18/12/2015

	      32,80 
	18/12/2015

	    131,80 
	21/01/2016

	 6.887,90 
	21/01/2016

	      16,53 
	21/01/2016

	 8.493,84 
	21/01/2016

	      32,80 
	21/01/2016

	      79,00 
	21/01/2016

	      32,80 
	17/02/2016

	    106,00 
	17/02/2016

	      12,78 
	17/02/2016

	 8.485,56 
	17/02/2016

	 7.145,90 
	17/02/2016

	      76,00 
	09/03/2016

	      32,80 
	09/03/2016

	      38,70 
	09/03/2016

	    155,60 
	09/03/2016

	 8.668,08 
	09/03/2016

	 5.855,25 
	09/03/2016

	      32,10 
	01/04/2016

	      52,60 
	01/04/2016

	 1.506,60 
	01/04/2016

	 3.490,24 
	01/04/2016

	        6,73 
	01/04/2016

	      25,20 
	01/04/2016

	      87,30 
	29/04/2016

	    120,00 
	29/04/2016

	      26,40 
	29/04/2016

	 4.148,10 
	29/04/2016

	 5.098,14 
	03/05/2016

	      20,19 
	03/05/2016

	        3,75 
	03/05/2016

	      20,19 
	31/05/2016

	 3.301,20 
	31/05/2016

	 1.808,10 
	31/05/2016

	      43,20 
	31/05/2016

	      26,40 
	31/05/2016

	      66,90 
	31/05/2016

	      82,20 
	30/06/2016

	        7,02 
	30/06/2016

	      51,12 
	30/06/2016

	      42,60 
	30/06/2016

	 1.364,00 
	30/06/2016

	    647,40 
	30/06/2016

9.4. aplicar a Lira & Barros Comércio de Produtos Farmacêuticos Ltda. e Nilton César Lira Barros, com fundamento no art. 19, caput, da Lei 8.443/1992, multa individual prevista no art. 57 da mesma Lei, c/c o art. 267 do Regimento Interno do TCU, no valor de R$ 45.000,00 (quarenta e cinco mil reais) , fixando-lhes o prazo de quinze dias, a contar da notificação, para que comprovem, perante este Tribunal, o recolhimento da dívida aos cofres do Tesouro Nacional (art. 214, inciso III, alínea "a", do RI/TCU) , atualizada monetariamente desde a data deste acórdão até a data do efetivo recolhimento, se for paga após o vencimento, na forma da legislação em vigor;
9.5. autorizar, desde logo, nos termos do art. 28, inciso II, da Lei 8.443/1992, a cobrança judicial das dívidas, caso não atendidas as notificações;
9.6. remeter cópia dos elementos pertinentes à Procuradoria da República no Estado do Ceará, com fundamento no § 3º do art. 16, da Lei 8.443/1992, c/c o § 7º do art. 209 do Regimento Interno do TCU, para o ajuizamento das ações que considerar cabíveis;
9.7. remeter cópia deste acórdão ao Fundo Nacional de Saúde e aos responsáveis.

Tomada de contas especial instaurada pelo Fundo Nacional de Saúde, em razão de irregularidades na administração de recursos do Sistema Único de Saúde, no âmbito do Programa Farmácia Popular do Brasil  Aqui Tem Farmácia Popular, no período de 8/2/2012 a 30/6/2016

Primeira Câmara

Fundo Nacional de Saúde - MS.

3. Responsáveis: Lira & Barros Comércio de Produtos Farmacêuticos Ltda. (00.193.427/0001-53); Nilton Cesar Lira Barros (XXX.828.803-XX); Vilania Vital Barros (XXX.511.023-XX).

13.1. Ministros presentes: Walton Alencar Rodrigues (Presidente) e Vital do Rêgo.
13.2. Ministro-Substituto convocado: Marcos Bemquerer Costa.
13.3. Ministros-Substitutos presentes: Augusto Sherman Cavalcanti (Relator) e Weder de Oliveira.

ACORDAO-COMPLETO-2562558

Acórdão 2968/2023 - Primeira Câmara

AUGUSTO SHERMAN

Adoto como relatório a instrução da SecexTCE (peça 58) , com a qual se manifestaram de acordo os titulares da Secretaria (peças 59 e 60) e o representante do MP/TCU (peça 61) . Transcrição com ajustes de forma considerados pertinentes.
"INTRODUÇÃO
	Cuidam os autos de Tomada de Contas Especial instaurada pelo Fundo Nacional de Saúde/Ministério da Saúde (FNS/MS) , em desfavor do estabelecimento comercial Farmácia Popular do Povo / Lira & Barros Comércio de Produtos Farmacêuticos Ltda., solidariamente com o Sr. Nilton César Lira Barros e a Sra. Vilania Vital Barros, em razão da aplicação irregular de recursos do Sistema Único de Saúde (SUS) no âmbito do Programa Farmácia Popular do Brasil - Aqui Tem Farmácia Popular (PFPB) , no período de 8/2/2012 a 30/6/2016, o que teria ocasionado um prejuízo de R$ 291.673,94, em valores históricos, aos cofres do FNS.
HISTÓRICO
Programa Farmácia Popular do Brasil
2.	O Programa Farmácia Popular do Brasil - PFPB foi criado pela Lei 10.858, de 13/4/2004, e regulamentado pelo Decreto 5.090, de 20/5/2004, com o objetivo de oferecer à população o acesso a medicamentos considerados essenciais, cumprindo, dessa forma, uma das principais diretrizes da Política Nacional de Assistência Farmacêutica.
3.	O PFPB inicialmente funcionava por meio de parceria com governos estaduais, prefeituras municipais e instituições públicas, para o atendimento de projetos de implantação e manutenção de unidades próprias, sob responsabilidade da Fundação Oswaldo Cruz (FIOCRUZ) . 
4.	Em 2006, por meio da Portaria n° 491, o Ministério da Saúde - MS expandiu o Programa para utilizar a rede já instalada do comércio varejista de produtos farmacêuticos, o qual recebeu o nome de 'Aqui Tem Farmácia Popular'.  
5.	As farmácias e drogarias privadas que aderem ao programa fornecem aos cidadãos, de forma gratuita, medicamentos para o tratamento de hipertensão, diabetes e asma. Além destes, são disponibilizados, com até 90% de desconto, medicamentos para rinite, dislipidemia, doença de Parkinson, osteoporose, glaucoma, anticoncepcionais e fraldas geriátricas. Para cada venda realizada, o MS reembolsa o comerciante de acordo com tabela de referência de preços de medicamentos elaborada e disponibilizada no seu sítio eletrônico: http://portalms.saude.gov.br/acoes-e-programas/farmacia-popular/legislacao.
6.	Em 2017, a Comissão Intergestores Tripartite (CIT) decidiu extinguir a rede própria do programa, passando o 'Aqui Tem Farmácia Popular' a ser o único meio de se obter medicamentos no âmbito do PFPB. 
7.	A adesão ao programa pelos estabelecimentos da rede privada de comércio farmacêutico faz-se pela entrega de determinados documentos ao Ministério da Saúde, que, após verificar a sua regularidade, autoriza a dispensação de medicamentos subsidiados pelo Programa, fornecendo um login e uma senha de acesso ao sistema eletrônico de autorizações.
8.	O cidadão que deseja adquirir medicamentos subsidiados pela União deve dirigir-se a uma farmácia ou drogaria credenciada, portando documento de identificação que contenha o CPF e receita médica. 
9.	Com a apresentação dos referidos documentos, o comerciante credenciado deve, no momento da transação, acessar o sistema eletrônico de autorização do Ministério da Saúde e inserir, dentre outros dados, o nome do paciente, o seu número de CPF, o nome do medicamento prescrito, a quantidade prescrita, o CRM do médico e a data de expedição da receita e o código de barras (EAN) do medicamento que será dispensado.
10.	Após a inserção dos referidos dados no sistema informatizado, este calcula automaticamente o valor que será pago pelo Fundo Nacional da Saúde e o valor remanescente, que, se existir, deverá ser pago pelo cliente, no momento da compra. O registro das informações acima indicadas no sistema eletrônico e a geração da Autorização para Dispensação do Medicamento - ADM bastam para que, no mês seguinte, os valores das vendas de medicamentos subsidiados pela União sejam depositados na conta da empresa conveniada.
11.	A participação no Programa Farmácia Popular do Brasil - PFPB se dá por meio de adesão, de forma que as farmácias e drogarias que pretendem participar devem atender aos critérios previstos nas Portarias que o regulamentam. A participação não constitui uma obrigatoriedade aos estabelecimentos farmacêuticos, mas sim uma manifestação de vontade, com celebração de convênio entre o estabelecimento e o Ministério da Saúde. As normas instituidoras do PFPB são de consulta pública e devem ser cumpridas pelos estabelecimentos que desejem dele participar, devendo, inclusive, atestar estar cientes de todo o conteúdo e exigências previstas, mediante apresentação de requerimento e assinatura de termo de adesão. 
12.	Para atestar a veracidade e legalidade das dispensações realizadas é necessário armazenar e manter, por um prazo de 5 (cinco anos) , as notas fiscais de aquisição dos medicamentos e/ou correlatos do Programa junto aos fornecedores, os cupons fiscais de venda, os cupons vinculados assinados pelos clientes e as respectivas receitas médicas.  
13.	Sem que sejam apresentadas as notas fiscais que comprovem a aquisição dos medicamentos que foram registrados no sistema como tendo sido dispensados não é possível atestar sua existência e que ele tenha sido de fato entregue ao beneficiário do Programa, o que possibilita a ocorrência da fraude denominada 'venda fantasma', simulação de venda que visa gerar o pagamento indevido pelo Ministério da Saúde. Dessa forma, para comprovar que a venda efetivamente ocorreu, deve-se haver prova da existência prévia, em estoque, dos medicamentos vendidos, não podendo, inclusive, apresentar nota fiscal de aquisição de medicamentos com código de barras (EAN) diferente do informado no momento da venda.
Auditoria do Denasus e Instauração da TCE
14.	A presente TCE originou-se de constatações do Departamento Nacional de Auditoria do SUS (Denasus) em auditoria realizada entre 2/7/2018 e 1/10/2018, com a finalidade de avaliar a execução do Programa Farmácia Popular do Brasil junto ao estabelecimento comercial Farmácia Popular do Povo / Lira & Barros Comércio de Produtos Farmacêuticos Ltda., abrangendo o período de fevereiro de 2012 a junho de 2016, com foco no cumprimento das normas estabelecidas pela Portaria GM/MS nº 184/2011, vigente de 3/2/2011 a 14/5/2012, Portaria GM/MS nº 971/2012, vigente de 15/5/2012 a 27/1/2016, e Portaria GM/MS nº 111/2016, vigente a partir de 28/1/2016, que dispõem sobre o Programa Farmácia Popular do Brasil.
15.	De acordo com o Relatório de Auditoria nº 18281 do Denasus e seus anexos (peças 3-4) , foram constatadas irregularidades que representavam R$ 291.673,94, em valores históricos 
16.	Foram constatadas, no referido Relatório, as seguintes irregularidades:
16.1.	Irregularidade nas dispensações e/ou na documentação comprobatória de dispensações de medicamentos do Programa Farmácia Popular do Brasil, caracterizada por:
a)	registro de dispensação de medicamentos sem notas fiscais que comprovem a aquisição, contrariando o disposto nos arts. 27, 43, e 44 da Portaria GM/MS nº 184/2011, vigente de 3/2/2011 a 14/5/2012; nos arts. 23, 39 e 40 da Portaria GM/MS nº 971/2012, vigente de 15/5/2012 a 27/1/2016; nos arts. 21, 36 e 37 da Portaria GM/MS nº 111/2016, vigente a partir de 28/1/2016. Evidência: constatações 544960, 544961 e 544962 (peça 3, p. 7-15) ;
b)	registro de dispensação de medicamentos em nome de pessoas falecidas, contrariando o disposto nos arts. 25 e 27 da Portaria GM/MS nº 184/2011, vigente de 3/2/2011 a 14/5/2012; nos arts. 21 e 23 da Portaria GM/MS nº 971/2012, vigente de 15/5/2012 a 27/1/2016; e nos arts. 20 e 21 da Portaria GM/MS nº 111/2016, vigente a partir de 28/1/2016. Evidência: constatação 544963 (peça 3, p. 15-17) ;
c)		não apresentação de cópia do cupom fiscal, cupom vinculado e/ou receitas médicas solicitados, contrariando o disposto nos arts. 25, 26, 27, 43 e 44 da Portaria GM/MS nº 184/2011, vigente de 3/2/2011 a 14/5/2012; nos arts. 21, 22, 23, 39 e 40 da Portaria GM/MS nº 971/2012, vigente de 15/5/2012 a 27/1/2016; e nos arts. 20, 21, 22, 36 e 37 da Portaria GM/MS nº 111/2016, vigente a partir de 28/1/2016. Evidência: constatação 544964 (peça 3, p. 18-19) ;
d)	registro de dispensação de medicamentos em nome de funcionários/responsáveis do estabelecimento, sem apresentação de documentação comprobatória, contrariando o disposto nos arts. 25, 26, 27, 43 e 44 da Portaria GM/MS nº 184/2011, vigente de 3/2/2011 a 14/5/2012; nos arts. 21, 22, 23, 39 e 40 da Portaria GM/MS nº 971/2012, vigente de 15/5/2012 a 27/1/2016; e nos arts. 20, 21, 22, 36 e 37 da Portaria GM/MS nº 111/2016, vigente a partir de 28/1/2016. Evidência: constatação 545537 (peça 3, p. 23-24) ;
e)	apresentação de cupom fiscal, cupom vinculado e/ou receitas médicas com irregularidades, contrariando o disposto no art. 44 da Portaria GM/MS nº 184/2011, vigente de 3/2/2011 a 14/5/2012; art. 40 da Portaria GM/MS nº 971/2012, vigente de 15/5/2012 a 27/1/2016; e art. 37 da Portaria GM/MS nº 111/2016, vigente a partir de 28/1/2016. Evidência: constatações 544965 e 544966 (peça 3, p. 21-22) .
17.		O detalhamento do débito apurado pelo Denasus consta da peça 3, p. 26-73. 
18.	Diante das constatações o Denasus deu oportunidade de defesa aos responsáveis, em obediência aos princípios constitucionais que asseguram o direito ao contraditório e à ampla defesa, como demonstram as notificações expedidas em 11/10/2018 (peças 5-7) . Conforme cita o Relatório de Auditoria nº 18281, os responsáveis apresentaram justificativas, as quais lograram afastar parcialmente as irregularidades apontadas na constatação 544961.  
19.		Superada a fase de defesa administrativa, foram emitidas notificações de cobrança pela Secretaria Executiva do FNS aos responsáveis, em ofícios emitidos em 8/2/2019 (peças 8-10) . Constam dos autos os avisos que comprovam o recebimento das comunicações (peças 11-16) .
20.	Assim, o motivo que levou à instauração da presente Tomada de Contas Especial está materializado por prejuízo causado pelo estabelecimento comercial Farmácia Popular do Povo / Lira & Barros Comércio de Produtos Farmacêuticos Ltda. ao Programa Farmácia Popular do Brasil, no valor histórico de R$ 291.673,94, no período de 8/2/2012 a 30/6/2016, tendo em vista irregularidades que contrariaram as normas vigentes à época, especialmente a Portaria GM/MS nº 184/2011, vigente de 3/2/2011 a 14/5/2012, Portaria GM/MS nº 971/2012, vigente de 15/5/2012 a 27/1/2016, e Portaria GM/MS nº 111/2016, vigente a partir de 28/1/2016, frente às constatações apontadas no Relatório de Auditoria nº 18281 do Denasus (peça 3) e consolidadas na Matriz de Responsabilização acostada pelo órgão instaurador (peça 33) .
21.	Com base no Relatório de Auditoria do Denasus e com fundamento na IN/TCU 71/2012, alterada pela IN/TCU 76/2016 e DN/TCU 155/2016, o Fundo Nacional de Saúde autorizou a instauração de Tomada de Contas Especial (peça 2) .
22.	O Relatório Completo do Tomador de Contas Especial nº 277/2019 (peça 34) registra a apuração de fatos, a quantificação do dano, bem como a identificação dos responsáveis, nos termos do art. 2º da IN TCU 71/2012.
23.	Registra, ainda, que foi dada oportunidade de defesa aos responsáveis, conforme as notificações relacionadas no item 'V' do relatório do tomador, expedidas visando a regularização das contas e o ressarcimento do dano (peça 34, p. 10-11) . 
24.	O Tomador de Contas Especial, no item 'X' do Relatório nº 277/2019 (peça 34, p. 12-13) , chegou às mesmas conclusões quanto às irregularidades apuradas pelo Denasus no Relatório de Auditoria nº 18281 (peça 3) . 
25.	Por fim, o tomador de contas concluiu pela responsabilização do estabelecimento comercial Farmácia Popular do Povo / Lira & Barros Comércio de Produtos Farmacêuticos Ltda., solidariamente com o Sr. Nilton César Lira Barros e a Sra. Vilania Vital Barros, quantificando-se o débito no valor de R$ 410.818,26, atualizado em 23/9/2019 (peça 34, p. 1) . A inscrição em conta de responsabilidade, no SIAFI, foi efetuada mediante a Nota de Lançamento de Sistema nº 2019NS064615, de 27/9/2019 (peça 27) .
26.	Uma vez concluída a TCE no âmbito do Fundo Nacional de Saúde, esta foi remetida à Controladoria-Geral da União, a qual emitiu o 	Relatório de Auditoria nº 3242/2019 (peça 36) , que anui com as conclusões do Relatório de Auditoria nº 18281 do Denasus (peça 3) e Relatório de Tomada de Contas Especial nº 277/2019 (peça 34) . 
27.	Diante disso, a Secretaria de Controle Interno certificou a irregularidade das contas (peça 37) , acompanhado do parecer do dirigente do órgão de controle interno (peça 38) , tendo o Ministro de Estado da Saúde registrado o conhecimento das conclusões daquele órgão de controle interno (peça 39) . 
28.	Autuada no TCU em 20/7/2020, foi realizada Instrução Preliminar com proposta de citação (peça 42) do estabelecimento comercial Farmácia Popular do Povo / Lira & Barros Comércio de Produtos Farmacêuticos Ltda. (CNPJ 00.193.427/0001-53) e do Sr. Nilton César Lira Barros (CPF XXX.828.803-XX) , proposta essa que obteve parecer favorável da Subunidade (peça 43) e da Unidade (peça 44) . 
29.	Os responsáveis foram citados por meio dos ofícios:
	Natureza
	Comunicação 
	Data de expedição
	Peça
	Destinatário
	Origem do endereço
	Data da ciência ou motivo da devolução
	Peça da ciência
	Peça da Resposta

	Citação
	Ofício 65249/2020-Seproc
	08/01/2021
	48
	Nilton Cesar Lira Barros
	Receita Federal (peça 45) 
	15/01/2021
	50
	Não há

	Citação
	Ofício 65250/2020-Seproc
	08/01/2021
	49
	Lira & Barros Comercio de Produtos Farmaceuticos Ltda
	Receita Federal (peça 46) 
	27/01/2021
	52
	56

30.	No dia 27/1/2021, foi juntada procuração outorgando à Sra. Paloma Braga Chastinet, OAB/CE 18.627, poderes para representar o estabelecimento comercial Farmácia Popular do Povo / Lira & Barros Comércio de Produtos Farmacêuticos Ltda. (peça 51) . 
31.	No dia 27/1/2021, a empresa Farmácia Popular do Povo / Lira & Barros Comércio de Produtos Farmacêuticos Ltda. protocolou pedido de prorrogação de prazo (peça 52) , o qual foi concedido pelo período de 30 dias a contar do vencimento original (peça 54) , findando o prazo para apresentação das alegações de defesa no dia 13/3/2021. 
32.	No dia 1/3/2021, a empresa Farmácia Popular do Povo / Lira & Barros Comércio de Produtos Farmacêuticos Ltda., por meio de sua procuradora, apresentou suas alegações de defesa (peça 56) .
33.	Verifica-se que a Sra. Paloma Braga Chastinet, OAB/CE 18.627, nas alegações de defesa apresentadas (peça 56) , incluiu o nome do Sr. Nilton César Lira Barros, sem, no entanto, juntar procuração que a habilitasse a apresentar as alegações de defesa no nome dele.
34.	Apesar de o Sr. Nilton César Lira Barros ter sido devidamente citado, não atendeu à citação e não se manifestou quanto às irregularidades verificadas, haja vista as alegações de defesa terem sido apresentadas por terceiro sem a devida procuração.
ANÁLISE DOS PRESSUPOSTOS DE PROCEDIBILIDADE DA IN/TCU 71/2012
Viabilidade do Exercício do Contraditório e Ampla Defesa
35.	Verifica-se que não há prejuízo ao contraditório e à ampla defesa, uma vez que não houve o transcurso de mais de dez anos desde o fato gerador sem que tenha havido a notificação dos responsáveis pela autoridade administrativa federal competente (art. 6º, inciso II, c/c art. 19 da IN/TCU 71/2012, modificada pela IN/TCU 76/2016) , pois os recursos transferidos e as despesas impugnadas referem-se aos exercícios de 2012 a 2016, e os responsáveis foram notificados sobre as irregularidades pela autoridade administrativa competente em 11/10/2018 (peças 5-7) .
Valor de Constituição da TCE
36.	Verifica-se, também, que o valor atualizado do débito apurado (sem juros) em 1/1/2017 é de R$ 328.161,85, portanto superior ao limite mínimo de R$ 100.000,00, na forma estabelecida conforme os arts. 6º, inciso I, e 19 da IN/TCU 71/2012, modificada pela IN/TCU 76/2016.
VERIFICAÇÃO DA EXISTÊNCIA DE OUTROS DÉBITOS
37.		Informa-se que foram encontrados processos no Tribunal com os mesmos responsáveis:
	Responsável
	Processos

	Nilton Cesar Lira Barros
	Processo 029.073/2020-0 [TCE, aberto]
Processo 024.967/2020-3 [TCE, aberto]
Processo 026.179/2020-2 [TCE, aberto]

	Vilania Vital Barros
	Processo 029.073/2020-0 [TCE, aberto]
Processo 024.967/2020-3 [TCE, aberto]
Processo 026.180/2020-0 [TCE, aberto]
Processo 026.179/2020-2 [TCE, aberto]

EXAME TÉCNICO
Esgotamento da via administrativa do Ministério da Saúde para ressarcimento do dano
38.		Preliminarmente, oportuno consignar que, nos termos do art. 23, § 1º, do Decreto 7.827/2012, que regulamenta a Lei Complementar 141/2012, e item 9.3.5.2 do Acórdão 1072/2017-TCU-Plenário (Relator Ministro Bruno Dantas) , foram esgotadas, na via administrativa de controle interno do Ministério da Saúde, as medidas para ressarcimento do dano, conforme notificações aos responsáveis em 8/2/2019 (peças 8-10) .
Caracterização das irregularidades geradoras do dano ao erário
39.	Extrai-se da situação sintetizada na seção 'histórico' desta instrução que o tomador de contas identificou como ilícito gerador do dano as seguintes irregularidades, o que teria ocasionado um prejuízo de R$ 291.673,94:
39.1.	Irregularidade nas dispensações e/ou na documentação comprobatória de dispensações de medicamentos do Programa Farmácia Popular do Brasil, caracterizada por:
a)	 Ocorrência 1: registro de dispensação de medicamentos sem notas fiscais que comprovem a aquisição;
Dispositivos violados: arts. 27, 43, e 44 da Portaria GM/MS nº 184/2011, vigente de 3/2/2011 a 14/5/2012; arts. 23, 39 e 40 da Portaria GM/MS nº 971/2012, vigente de 15/5/2012 a 27/1/2016; e arts. 21, 36 e 37 da Portaria GM/MS nº 111/2016, vigente a partir de 28/1/2016;
Responsáveis: Farmácia Popular do Povo / Lira & Barros Comércio de Produtos Farmacêuticos Ltda. e Sr. Nilton César Lira Barros, Sócio administrador desde 21/10/1998; 
Conduta: não apresentar notas fiscais que comprovem a compra e a existência em estoque dos medicamentos dispensados;
Evidência:  Constatações 544960, 544961 e 544962 do Relatório de Auditoria nº 18281 do Denasus (peça 3, p. 7-15) ;
b)	Ocorrência 2: registro de dispensação de medicamentos em nome de pessoas falecidas;
Dispositivos violados: arts. 25 e 27 da Portaria GM/MS nº 184/2011, vigente de 3/2/2011 a 14/5/2012; arts. 21 e 23 da Portaria GM/MS nº 971/2012, vigente de 15/5/2012 a 27/1/2016; e arts. 20 e 21 da Portaria GM/MS nº 111/2016, vigente a partir de 28/1/2016;
Responsáveis: Farmácia Popular do Povo / Lira & Barros Comércio de Produtos Farmacêuticos Ltda. e Sr. Nilton César Lira Barros, Sócio administrador desde 21/10/1998; 
Conduta: realizar a dispensação de medicamentos em nome de pessoas falecidas;
Evidência: Constatação 544963 do Relatório de Auditoria nº 18281 do Denasus (peça 3, p. 15-17) ;
c)	Ocorrência 3: não apresentação de cópia do cupom fiscal, cupom vinculado e/ou receitas médicas solicitados;
Dispositivos violados: arts. 25, 26, 27, 43 e 44 da Portaria GM/MS nº 184/2011, vigente de 3/2/2011 a 14/5/2012; arts. 21, 22, 23, 39 e 40 da Portaria GM/MS nº 971/2012, vigente de 15/5/2012 a 27/1/2016; e arts. 20, 21, 22, 36 e 37 da Portaria GM/MS nº 111/2016, vigente a partir de 28/1/2016;
Responsáveis: Farmácia Popular do Povo / Lira & Barros Comércio de Produtos Farmacêuticos Ltda. e Sr. Nilton César Lira Barros, Sócio administrador desde 21/10/1998; 
Condutas: não apresentar as cópias do cupom fiscal, vinculado e/ou receitas médicas solicitados, os quais servem para atestar a legalidade das dispensações realizadas;
Evidência: Constatação 544964 do Relatório de Auditoria nº 18281 do Denasus (peça 3, p. 18-19) ;
d)	Ocorrência 4: registro de dispensação de medicamentos em nome de funcionários/responsáveis do estabelecimento, sem apresentação de documentação comprobatória;
Dispositivos violados: arts. 25, 26, 27, 43 e 44 da Portaria GM/MS nº 184/2011, vigente de 3/2/2011 a 14/5/2012; arts. 21, 22, 23, 39 e 40 da Portaria GM/MS nº 971/2012, vigente de 15/5/2012 a 27/1/2016; e arts. 20, 21, 22, 36 e 37 da Portaria GM/MS nº 111/2016, vigente a partir de 28/1/2016;
Responsáveis: Farmácia Popular do Povo / Lira & Barros Comércio de Produtos Farmacêuticos Ltda. e Sr. Nilton César Lira Barros, Sócio administrador desde 21/10/1998; 
Condutas: registrar dispensação de medicamentos em nome de funcionários/responsáveis do estabelecimento e não apresentar documentação comprobatória que atesta a legalidade da transação;
Evidência: Constatação 545537 do Relatório de Auditoria nº 18281 do Denasus (peça 3, p. 23-24) .
e)	Ocorrência 5: apresentação de cupom fiscal, cupom vinculado e/ou receitas médicas com irregularidades;
Dispositivos violados: art. 44 da Portaria GM/MS nº 184/2011, vigente de 3/2/2011 a 14/5/2012; art. 40 da Portaria GM/MS nº 971/2012, vigente de 15/5/2012 a 27/1/2016; e art. 37 da Portaria GM/MS nº 111/2016, vigente a partir de 28/1/2016;
Responsáveis: Farmácia Popular do Povo / Lira & Barros Comércio de Produtos Farmacêuticos Ltda. e Sr. Nilton César Lira Barros, Sócio administrador desde 21/10/1998; 
Condutas: apresentar cupom fiscal, cupom vinculado e/ou receitas médicas com irregularidades e/ou realizar registro de dispensação de medicamentos de forma divergente ao constante desses documentos;
Evidência: Constatações 544965 e 544966 do Relatório de Auditoria nº 18281 do Denasus (peça 3, p. 21-22) .
40.	Ressalte-se que, na lista das ocorrências acima, a Sra. Vilania Vital Barros (CPF XXX.511.023-XX) foi excluída da relação de responsáveis por não deter poderes de administração no estabelecimento comercial Farmácia Popular do Povo / Lira & Barros Comércio de Produtos Farmacêuticos Ltda., conforme se verifica na base de dados da Receita Federal do Brasil (peça 41) . 
41.	Conforme discorrido a seguir no tópico desta peça instrutória intitulado 'Responsabilização da Pessoa Física dos Sócios e Dirigentes dos Estabelecimentos Comerciais e Individualização das Condutas', está devidamente caracterizada a responsabilidade de cada pessoa, física e jurídica, incluída na relação de responsáveis desta tomada de contas especial, tendo em vista a natureza jurídica da farmácia ou drogaria, bem como o papel que as pessoas físicas exerciam  à frente do negócio.
Responsabilização da Pessoa Física dos Sócios e Dirigentes dos Estabelecimentos Comerciais e Individualização das Condutas
42.	Devido ao caráter convenial conferido à relação entre o poder público e o particular no âmbito do Programa Farmácia Popular do Brasil, conforme claramente explicitado nas Portarias que o regem, a jurisprudência do TCU tem se solidificado no sentido de que sejam responsabilizados, além da pessoa jurídica, também seus administradores, pessoalmente, a comprovar a regular aplicação dos recursos públicos desse programa submetidos às suas decisões. Nesse diapasão, acerca das irregularidades constatadas na execução do PFPB, julgados recentes do TCU, a exemplo dos Acórdãos 3796/2020-TCU-Primeira Câmara (Relator Ministro Vital do Rêgo) , 2395/2020-TCU-Primeira Câmara (Relator Ministro-Substituto Weder de Oliveira) , e 2386/2020-TCU-Primeira Câmara (Relator Ministro Augusto Sherman) , têm responsabilizado a pessoa jurídica da farmácia/drogaria credenciada em solidariedade com a pessoa física dos seus administradores, não pelo instituto da desconsideração da personalidade jurídica, mas pela obrigação de prestar contas decorrente da natureza convenial da relação jurídica estabelecida. 
43.	Sobre o assunto é claro o voto condutor do Acórdão 5259/2018-TCU-Primeira Câmara, (Relator Ministro Vital do Rêgo) :
Com relação à matéria de fato, como bem ressaltou o MPTCU, a norma que instituiu o PFPB (art. 2º, inciso II, da Portaria 184/2011, sucedido pelo art. 2º, inciso II, Portaria 111/2016) atribuiu ao programa, expressamente, a natureza de convênio, por meio do qual é outorgado ao particular (farmácia ou drogaria integrante da rede privada) a gestão de recursos públicos. Assim, ao assumir voluntariamente o múnus público de gestão de recursos do PFPB, o particular se submete à obrigação de prestar contas, conforme disposto no artigo 70, parágrafo único, da Constituição, e, eventual responsabilização em caso mau uso dos recursos geridos, consoante dispõe o artigo 71, inciso II, da CF/1988.
Nesse contexto, compartilho o entendimento do MPTCU, no sentido de que, ao se considerar a gestão de recursos públicos no âmbito de uma pessoa jurídica de direito privado, as decisões das pessoas naturais administradoras dessa pessoa jurídica determinam a destinação a ser dada àqueles recursos públicos. Isso faz com que, além da pessoa jurídica, também seus administradores sejam obrigados, pessoalmente, a comprovar a regular aplicação dos recursos públicos submetidos às suas decisões, a exemplo do que deliberou esta Corte no Acórdão 8969/2016-TCU-Segunda Câmara (Relator Ministro Raimundo Carreiro) .
44.	Dessa forma, nos casos em que o estabelecimento comercial farmacêutico é uma sociedade limitada (Ltda.) , devem ser chamados aos autos a pessoa jurídica em solidariedade com as pessoas físicas dos sócios-administradores, com suas responsabilidades restritas aos períodos de administração. Da mesma forma ocorre nos casos em que o estabelecimento comercial farmacêutico é uma empresa individual de responsabilidade limitada (Eireli) , nos quais devem ser chamados aos autos a pessoa jurídica em solidariedade com a pessoa física do dirigente.
45.	O caso concreto tratado nesta TCE envolve o estabelecimento comercial Farmácia Popular do Povo / Lira & Barros Comércio de Produtos Farmacêuticos Ltda. (CNPJ 00.193.427/0001-53) , constituído sob a natureza jurídica de sociedade limitada, devendo assim serem responsabilizados também os seus sócios administradores constantes do quadro societário à época das ocorrências, tratando-se, no caso em tela, apenas do Sr. Nilton César Lira Barros (CPF XXX.828.803-XX) , Sócio administrador desde 21/10/1998, conforme se verifica na base de dados da Receita Federal do Brasil (peça 41) e no Contrato Social (peça 32) .
46.	Embora o instaurador da TCE tenha responsabilizado também a Sra. Vilania Vital Barros (CPF XXX.511.023-XX) , ela não foi citada e será proposta sua exclusão definitiva da relação de responsáveis, haja vista não deter poderes de administração no estabelecimento comercial à época das ocorrências.
47.	Considerando os ilícitos acima identificados, a imputação de responsabilidade atende aos pressupostos estabelecidos na jurisprudência desta Corte de Contas. Com efeito, há elementos para individualizar as condutas, o nexo de causalidade entre estas e as irregularidades geradoras do dano e está caracterizada a atuação, no mínimo culposa, dos responsáveis, conforme resumido na matriz de responsabilização anexa a esta instrução e demonstrado na descrição das ocorrências listadas no tópico retro 'Caracterização das Irregularidades Geradoras do Dano ao Erário'.
48.	Encontram-se, dessa forma, elementos probatórios nos autos que autorizam a responsabilização do estabelecimento comercial Farmácia Popular do Povo / Lira & Barros Comércio de Produtos Farmacêuticos Ltda. e do Sr. Nilton César Lira Barros, na condição de sócio administrador. 
49.	Na seara do Direito Financeiro, é cediço que cabe ao responsável demonstrar, por meio da documentação exigida nos normativos do PFPB, a boa e regular aplicação dos recursos públicos federais geridos no âmbito do referido programa, ainda que tais recursos financeiros lhes tenham sido repassados posteriormente à dispensação dos medicamentos, pois fora feito com base nas informações prestadas pelo estabelecimento comercial farmacêutico à luz das exigências previamente estabelecidas e aceitas pelo ente privado. 
50.	Cabia às pessoas aqui responsabilizadas comprovar, por meio de documentos hábeis (notas fiscais de entrada, receitas médicas, cupons vinculados, cupons fiscais etc) , que as dispensações de medicamentos respeitaram os normativos do programa.
Citações
51.	Em cumprimento ao Despacho do Secretário da Secex-TCE (peça 44) , foi promovida a citação dos responsáveis por meio dos ofícios:
	Natureza
	Comunicação
	Data de expedição
	Peça
	Destinatário
	Origem do endereço
	Data da ciência ou motivo da devolução
	Peça da ciência
	Peça da Resposta

	Citação
	Ofício 65249/2020-Seproc
	08/01/2021
	48
	Nilton Cesar Lira Barros
	Receita Federal (peça 45) 
	15/01/2021
	50
	Não há

	Citação
	Ofício 65250/2020-Seproc
	08/01/2021
	49
	Lira & Barros Comercio de Produtos Farmaceuticos Ltda
	Receita Federal (peça 46) 
	27/01/2021
	52
	56

Alegações de defesa da Farmácia Popular do Povo / Lira & Barros Comércio de Produtos Farmacêuticos Ltda.
52.	No documento constante da peça 56, a responsável apresentou as seguintes alegações/informações:
Primeira alegação
53.	Alega estar prescrito o débito, já que os fatos apurados teriam ocorrido no período de 2014 a 2016, e que a Administração teria cuidado de instaurar procedimento com vistas a aferir eventual irregularidade apenas em 22/9/2016, estando, dessa forma, consumada a prescrição da pretensão punitiva, em virtude do prazo quinquenal disciplinado pela Lei n. 9.873/1999. 
Análise
54.	Conforme Acórdão 374/2017-TCU-Plenário (Relator Ministro Bruno Dantas) , o instituto da prescrição nos processos do TCU obedece ao art. 37, § 5º, da Constituição Federal, no que tange ao ressarcimento do prejuízo, e ao art. 205 da Lei 10.406/2002 (Código Civil) , no que se refere à pretensão punitiva. Assim, quanto ao débito, ainda prevalece no TCU o entendimento de que a ação é imprescritível, e quanto à aplicação de sanções, ela prescreve em dez anos a contar da data de ocorrência das irregularidades. Esse entendimento encontra amparo na Súmula TCU 282, a qual diz que 'as ações de ressarcimento movidas pelo Estado contra os agentes causadores de danos ao erário são imprescritíveis'.
55.	Cabe destacar, no entanto, que o Supremo Tribunal Federal - STF, no Recurso Extraordinário - RE 636.886, fixou a tese, com repercussão geral reconhecida, de que 'é prescritível a pretensão de ressarcimento ao erário fundada em decisão de Tribunal de Contas' (Tema 899) . Em que pese o questionamento acerca da abrangência da tese ali firmada, no sentido de que se aplicaria apenas ao processo de execução da condenação imposta pelo TCU (ou seja, inaplicável à pretensão de ressarcimento exercida no processo de 'conhecimento' da TCE) , verifica-se que o STF, em reiteradas decisões prolatadas por suas duas turmas, tem decidido que se aplica, no âmbito do TCU, o prazo prescricional de 5 anos, estabelecido na Lei 9.873/1999, tanto à pretensão sancionatória quanto à ressarcitória.
56.	Seja por aplicação direta ou por analogia, a orientação sufragada é no sentido de que o prazo de 5 anos é compatível com a tese de que a ação e a execução prescrevem no mesmo prazo (Súmula 150 do STF) , bem como com o fato de que a Lei 9.873/1999 - que regulamenta o exercício de ação punitiva pela Administração Pública Federal, direta e indireta - regeria integralmente a prescrição no âmbito do TCU. 
57.	Quanto a este último aspecto, o Ministro Luís Roberto Barroso, no voto exarado no julgamento do MS 32.201, embora tenha advertido que a atuação do TCU, em sua acepção clássica, não se qualificaria como exercício do poder de polícia, ressaltou que a Lei 9.873/1999 assumiria vocação regulatória geral da prescrição do exercício da competência sancionadora da Administração Pública, sendo sua disciplina aplicável a qualquer ação punitiva da Administração Pública Federal, exceto àquelas esferas em que exista regulamentação específica. 
58.	Ademais, em virtude da autonomia científica do Direito Administrativo, não haveria razão plausível para suprimir a omissão da Lei Orgânica do Tribunal de Contas da União, no tocante ao estabelecimento de um prazo prescricional próprio, valendo-se das normas de direito civil, e não das de direito administrativo.
59.	Eis algumas ementas que evidenciam o entendimento predominante do STF:
Ementa: AGRAVO REGIMENTAL EM MANDADO DE SEGURANÇA. TOMADA DE CONTAS ESPECIAL. TRIBUNAL DE CONTAS DA UNIÃO. CONDENAÇÃO A RESSARCIMENTO AO ERÁRIO. PRESCRIÇÃO. MARCO INTERRUPTIVO. ART. 2°, II, DA LEI 9.873/1999. ATO INEQUÍVOCO DE APURAÇÃO DO FATO. DISCUSSÃO. DIREITO LÍQUIDO E CERTO. DEMONSTRAÇÃO. INOCORRÊNCIA. SUBSISTÊNCIA DA DECISÃO AGRAVADA. AGRAVO A QUE SE NEGA PROVIMENTO. I - As razões do agravo regimental são inaptas para desconstituir os fundamentos da decisão agravada, que, por isso, se mantêm hígidos. II - Aplicando-se a regulamentação da Lei 9.873/1999 ao caso concreto, observa-se que a pretensão sancionatória do TCU, em relação aos atos praticados pelo impetrante, levando-se em consideração a ocorrência de 5 causas interruptivas da prescrição, não teria sido fulminada pelo decurso do tempo. III - A pretensão do recorrente, fundada na discussão sobre os fatos apontados como marcos interruptivos da prescrição da pretensão punitiva da Administração Pública, refoge aos estreitos limites do mandamus, ante a ausência de liquidez e certeza do direito pleiteado. IV - Agravo regimental a que se nega provimento. MS 36067 ED-AgR. Órgão julgador: Segunda Turma. Relator (a) : Min. RICARDO LEWANDOWSKI. Julgamento: 18/10/2019
Ementa: AGRAVO REGIMENTAL EM RECLAMAÇÃO. TRIBUNAL DE CONTAS DA UNIÃO. TOMADA DE CONTA ESPECIAL. PRESCRIÇÃO DA PRETENSÃO PUNITIVA. RECONHECIDA EM DECISÃO DO SUPREMO TRIBUNAL FEDERAL. PRESCRITIBILIDADE DO RESSARCIMENTO AO ERÁRIO FUNDADA EM DECISÃO DE TRIBUNAL DE CONTAS. AÇÃO DE IMPROBIDADE ADMINISTRATIVA COM PEDIDO DE RESSARCIMENTO JÁ EM CURSO. AGRAVO REGIMENTAL A QUE SE NEGA PROVIMENTO. I - O acórdão do TCU determinou a formação de processo administrativo para avaliarem, efetivamente, a eventual responsabilização do agravado para o ressarcimento do dano ao erário, contrariando, assim, autoridade desta Corte no MS 35.512/DF, uma vez que houve a concessão da segurança para declarar a ocorrência da prescrição da pretensão punitiva do TCU em relação às infrações imputadas a ele, destacando-se que a União poderia perseguir os valores referentes ao ressarcimento dos danos na esfera judicial. II - Agravo regimental a que se nega provimento. (Rcl 39497 AgR. Órgão julgador: Segunda Turma. Relator (a) : Min. RICARDO LEWANDOWSKI. Julgamento: 10/10/2020) 
Ementa: MANDADO DE SEGURANÇA. DIREITO ADMINISTRATIVO. TRIBUNAL DE CONTAS DA UNIÃO. SERVIDOR DA SECRETARIA DE SAÚDE DO ESTADO DO ACRE. FISCALIZAÇÃO OMISSA E DEFICIENTE NA EXECUÇÃO DE DOIS CONVÊNIOS FIRMADOS ENTRE A SECRETARIA ESTADUAL E O MINISTÉRIO DA SAÚDE. APLICAÇÃO DE MULTA. ARTS. 28, II, E 58, II, DA LEI 8.443/1992. ART. 268, II, DO REGIMENTO INTERNO DO TCU. PRESCRIÇÃO DA PRETENSÃO SANCIONATÓRIA. OCORRÊNCIA. APLICAÇÃO DA LEI 9.873/1999. PRECEDENTES DESTE STF. MEDIDA LIMINAR DEFERIDA E RATIFICADA NO EXAME DE MÉRITO. SEGURANÇA CONCEDIDA PARA AFASTAR A MULTA APLICADA. 1. A prescrição da pretensão punitiva do TCU é regulada pela Lei 9.873/1999, descabendo a aplicação do prazo decenal previsto na legislação civil (art. 205 do Código Civil) . Ao revés, incide o prazo quinquenal previsto na Lei 9.873/1999 (MS 32201, Rel. Min. Roberto Barroso, PRIMEIRA TURMA, DJe 7/8/2017; MS 35.512-AgR, Rel. Min. Ricardo Lewandowski, SEGUNDA TURMA, DJe 21/6/2019) . 2. In casu, na linha do parecer apresentado pelo Ministério Público Federal e da decisão liminar de minha lavra, é inequívoca a superação do prazo prescricional quinquenal. Os ilícitos apontados pela Corte de Contas ocorreram em julho de 2006, tendo o processo de auditoria sido instaurado em 9/10/2006. A ordem de citação do responsável para a audiência, por sua vez, ocorreu em 25/6/2007. Entretanto, a decisão condenatória recorrível foi exarada somente em 31/5/2016, data da prolação do Acórdão 3513/2016-TCU-Primeira Câmara. 3. Ex positis, CONCEDO A SEGURANÇA unicamente para afastar a sanção de multa aplicada ao impetrante, nos autos da Tomada de Contas Processo 023.288/2006-0, máxime da ocorrência de prescrição da pretensão punitiva do Tribunal de Contas da União. MS 35940. (Órgão julgador: Primeira Turma. Relator (a) : Min. LUIZ FUX. Julgamento: 16/06/2020) .
60.	Essa orientação também foi seguida nas seguintes decisões monocráticas: MS 36.127-MC/DF e MS 35.940-MC/DF, Rel. Min. Luiz Fux; MS 35.294, MS 35.539/DF e MS 35.971-TP/DF, Rel. Min. Marco Aurélio; MS 34.256 MC/DF, MS 36.054-MC e MS 36.067-MC/DF, Rel. Min. Ricardo Lewandowski.
61.	O STF tem se pronunciado no sentido de reconhecer, não só a aplicação da prescrição quinquenal com fulcro na interpretação da Lei 9.873/1999, mas também a incidência dos marcos interruptivos do prazo prescricional consignados na referida lei, tantas vezes quanto presentes os suportes fáticos (MS 32201, Relator: Min. Roberto Barroso) , entendimento também adotado nas seguintes decisões monocráticas: MS 36.054, MS 34.256-MC, MS 35.512 e MS 36.067-MC, todos de relatoria do Min. Ricardo Lewandowski; MS 35.294, MS 35.539 e MS 35.971-TP, todos de relatoria do Min. Marco Aurélio; MS 32.201, Rel. Min. Roberto Barroso, e MS 36.127-MC e MS 35.940-MC, Min. Luiz Fux.
62.	Em relação ao termo inicial da contagem do prazo prescricional, o caput do art. 1º da Lei 9.873/1999 oferece solução que não destoa do modelo adotado pelo TCU a partir do incidente de uniformização de jurisprudência em que se examinou a prescrição da pretensão punitiva (Acórdão 1441/2016-TCU-Plenário, Relator Ministro Benjamin Zymler) , o qual tem como única particularidade a especificação da regra a ser aplicada nos casos de infrações permanentes ou continuadas:
a)	regra geral: data da prática do ato (o que equivale a 'ocorrência da irregularidade sancionada') ;
b)	regra especial: no caso de infração permanente ou continuada, do dia em que tiver cessado.
63.	O art. 2º da Lei 9.873/1999 estabelece as causas interruptivas da prescrição punitiva, consoante abaixo transcrito, já na redação conferida pela Lei 11.941/2009:
	Art. 2º Interrompe-se a prescrição da ação punitiva:
I - pela notificação ou citação do indiciado ou acusado, inclusive por meio de edital;
II - por qualquer ato inequívoco, que importe apuração do fato;
III - pela decisão condenatória recorrível.
IV - por qualquer ato inequívoco que importe em manifestação expressa de tentativa de solução conciliatória no âmbito interno da administração pública federal.
64.	Bem se vê, portanto, que haveria uma multiplicidade de causas de interrupção da prescrição, conforme se depreende do art. 2º da Lei 9.873/1999. Tal exegese encontra respaldo em precedentes do STF, a exemplo do que se decidiu no julgamento do MS 36067 (Relator Ministro Ricardo Lewandowski) , com destaque para trecho do voto em que o Relator reconhece cinco causas de interrupção da prescrição, in verbis:
 (...) Assim, faz-se necessário levar em consideração que, apesar de os fatos objeto da apuração conduzida pela Corte de Contas remontarem aos anos de 1999 e 2000, período no qual o impetrante era Secretário de Saúde municipal, o Tribunal de Contas da União deu prosseguimento à tomada de contas especial por ter constatado a ocorrência de 5 causas interruptivas da prescrição, a saber: a) relatório de auditoria em conjunto realizada pelo Denasus e pela Secretaria Federal de Controle, lavrado em 06/07/2001, sendo este, certamente, um ato inequívoco que importou a apuração do fato (art. 2º, II, da Lei n. 9.873/1999) ; b) instauração de Tomada de Contas Especial pelo FNS, ocorrida em 05/10/2005, sendo este também, certamente, um ato inequívoco que importou a apuração do fato  (art. 2º, II, da Lei n. 9.873/1999) ; c) a autuação da presente Tomada de Contas Especial no âmbito do Tribunal de Contas da União, ocorrida em 12/08/2008, sendo este também, certamente, um ato inequívoco que importou a apuração do fato  (art. 2º, II, da Lei n. 9.873/1999) ; d) o ato que ordenou a citação do responsável, ora impetrante, ocorrida em 12/07/2010 (art. 2º, I, da Lei n. 9.873/1999) ; e e) o exercício do poder punitivo ocorrido em 20/06/2012, data da prolação do Acórdão 1563/2012-TCU-Plenário (art. 2º, III, da Lei n. 9.873/1999) .
65.	No caso concreto, caso aplicada a tese firmada pelo STF no RE 636.886, no sentido de que a pretensão sancionatória do TCU se sujeitaria ao prazo prescricional de 5 anos, estabelecido na Lei 9.873/1999, ter-se-ia como marco inicial da prescrição a data do último fato gerador: 30/6/2016. A partir dessa data, houve interrupção do prazo prescricional em virtude: 
a)	das notificações para apresentação de defesa, expedidas em 11/10/2018 (peças 5-7) ; 
b)	das notificações de cobrança, expedidas em 8/2/2019 (peças 8-10) ;
c)	do despacho de instauração da TCE, emitido em 21/6/2019 (peça 2) ;
d)	da emissão do Relatório Completo do Tomador de Contas Especial nº 277/2019 (peça 34) , em 3/10/2019;
e)	da emissão do Relatório n° 3242/2019 da CGU, em 22/6/2020 (peça 36) ;
f)	do Parecer do Dirigente do Controle Interno, emitido em 24/6/2020 (peça 38) ;
g)	do Pronunciamento Ministerial, emitido em 17/7/2020 (peça 39) ;
h)	da Citação, realizada no âmbito do TCU, em 18/11/2020 (peça 42) .
66.	Verifica-se, dessa forma, que não teria transcorrido o prazo de 5 (cinco) anos entre cada evento processual interruptivo.
67.	Em que pese análise supra, na qual se verificou se estaria consumada a prescrição quinquenal defendida pelo STF, o entendimento ainda prevalecente no TCU é o firmado no Acórdão 374/2017-TCU-Plenário (Relator Ministro Bruno Dantas) , o qual estabelece que o instituto da prescrição nos processos do TCU obedece ao art. 37, § 5º, da Constituição Federal, no que tange ao ressarcimento do prejuízo, e ao art. 205 da Lei 10.406/2002 (Código Civil) , no que se refere à pretensão punitiva, haja vista as decisões do STF ainda não terem transitado em julgado.
68.	Não assiste, dessa forma, razão à defendente.
Segunda alegação
69.	Alega que, com relação à ocorrência de 'registro de dispensação de medicamentos sem notas fiscais que comprovem a aquisição', para chegar a tal conclusão, teria sido utilizado marco temporal superior ao período legal de guarda da documentação, já que, nos termos da lei, para a farmácia participante do PFPB atestar a veracidade e legalidade das dispensações realizadas, seria necessário armazenar e manter, por um prazo de 5 (cinco anos) , as notas fiscais de aquisição dos medicamentos e/ou correlatos do Programa junto aos fornecedores, os cupons fiscais de venda, os cupons vinculados assinados pelos clientes e as respectivas receitas médicas.
70.	Alega, dessa forma, que já teria transcorrido o prazo legal para a guarda e manutenção de parte das notas fiscais que comprovariam a aquisição dos medicamentos dispensados pela empresa, razão pela qual ela não disporia de parcela importante da documentação em seus arquivos, haja vista a TCE ter sido instaurada em 2020 e, portanto, em relação ao período anterior a 2015, seria inexigível da defendente que mantivesse a documentação fiscal exigida, pois já transcorridos o prazo exigido pela lei.
71.	Alega que, em razão disso, deve ser excluído do total do débito auditado o saldo que corresponder ao período superior aos cinco anos exigidos pela lei para a guarda da documentação, com início na data do fato gerador até a autuação da TCE em 2020.
Análise
72.	Conforme a Portaria GM/MS nº 971/2012, para atestar a veracidade e legalidade das dispensações realizadas, é obrigatório armazenar e manter, por um prazo de 5 anos (cinco anos) , as notas fiscais de aquisição dos medicamentos e/ou correlatos do Programa junto aos fornecedores, os cupons fiscais de venda, os cupons vinculados assinados pelos clientes e as respectivas receitas médicas.
73.	De acordo com a Nota Técnica nº 290/2019 (peça 1) , a documentação referente às dispensações ocorridas entre 8/2/2012 e 30/6/2016 foi solicitada em 5/6/2017, por meio do Ofício nº 297/2017/SEAUD/NE/MS/CE, o qual comunicou a instauração da auditoria e solicitou o envio da documentação para análise.
74.	Como a solicitação foi recebida em 13/6/2017 (peça 1, p. 2, item II) , era obrigação da defendente possuir armazenados os documentos das dispensações realizadas a partir de 13/6/2012. Dessa forma, deverão ser excluídos os seguintes itens do débito:
	DATA DA OCORRÊNCIA
	VALOR ORIGINAL
 (R$) 
	D/C

	08/02/2012
	34,43
	D

	12/03/2012
	25,20
	D

	27/04/2012
	20,54
	D

75.	Propõe-se, portanto, acatar parcialmente a alegação apresentada.
Terceira alegação
76.	Alega que, com relação à ocorrência de registro de dispensação de medicamentos em nome de pessoas falecidas, não assistiria razão ao Denasus, já que o sistema não autorizaria a dispensação de medicamentos em nome de pessoas falecidas, o que tornaria absurda a imputação de tal ocorrência.
Análise
77.	Ao contrário do alegado, o sistema do Programa Farmácia Popular do Brasil, à época das dispensações, não identificava óbitos. 
78.	Conforme art. 23, da Portaria GM/MS 971/2012, vigente à época:
Art. 23. Para a comercialização e a dispensação dos medicamentos e/ou correlatos no âmbito do PFPB, as farmácias e drogarias devem obrigatoriamente observar as seguintes condições:
I - apresentação pelo paciente, de documento oficial com foto no qual conste o seu número de CPF, e sua fotografia; e
II - apresentação de prescrição médica, no caso de medicamentos, ou prescrição, laudo ou atestado médico, no caso de correlatos, com as seguintes informações:
a) número de inscrição do médico no CRM, assinatura e carimbo médico e endereço do estabelecimento de saúde;
b) data da expedição da prescrição médica; e
c) nome e endereço residencial do paciente.
79.	Ainda de acordo com o art. 28, da mesma Portaria:
Art. 28. Fica dispensada a obrigatoriedade da presença física do paciente, titular da prescrição, laudo ou atestado médico, quando se enquadrar nas seguintes condições:
I - incapacidade nos termos dos art. 3º e 4º do Código Civil, desde que comprovado; e
II - pessoas idosas, com idade igual ou superior a 60 anos.
§ 1º A dispensação dos medicamentos e/ou correlatos, nos casos previstos nos incisos I e II do 'caput', somente será realizada mediante apresentação dos seguintes documentos:
I - do paciente, titular da receita, de documento oficial com foto, o qual conste o seu número de CPF, salvo menor de idade que permite a apresentação da certidão de nascimento; e
II - do representante legal, o qual assumirá, juntamente com o estabelecimento, as responsabilidades pela efetivação da transação: CPF e RG.
80.	Dessa forma, para se eximir da responsabilidade pelo registro de dispensação de medicamentos em nome de pessoas falecidas, é preciso apresentar a documentação que identifique o responsável por comprar os medicamentos em nome de pessoas falecidas. Tal documentação, no entanto, não foi apresentada.
81.	Não assiste, portanto, razão à defendente.
Revelia
82.	Apesar de o Sr. Nilton César Lira Barros (CPF XXX.828.803-XX) ter sido devidamente citado, não atendeu à citação e não se manifestou quanto às irregularidades verificadas.
83.		Transcorrido o prazo regimental fixado e mantendo-se inertes os aludidos responsáveis, impõe-se que sejam considerados revéis, dando-se prosseguimento ao processo, de acordo com o art. 12, § 3º, da Lei 8.443/1992.
84.	Nos processos do TCU, a revelia não leva à presunção de que seriam verdadeiras todas as imputações levantadas contra os responsáveis, diferentemente do que ocorre no processo civil, em que a revelia do réu opera a presunção da verdade dos fatos narrados pelo autor. Dessa forma, a avaliação da responsabilidade do agente não pode prescindir da prova existente no processo ou para ele carreada.
85.	Ao não apresentar defesa, os responsáveis deixaram de produzir prova da regularidade dos atos que praticaram, em afronta às normas que impõem a obrigação legal àqueles que gerem recursos públicos, sempre que demandados pelos órgãos de controle, apresentar os documentos que demonstrem a correta utilização das verbas públicas, a exemplo do contido no art. 93 do Decreto-Lei 200/67: 'Quem quer que utilize dinheiros públicos terá de justificar seu bom e regular emprego na conformidade das leis, regulamentos e normas emanadas das autoridades administrativas competentes.' 
86.	Mesmo as alegações de defesa não sendo apresentadas, considerando o princípio da verdade real que rege esta Corte, procurou-se buscar, em eventuais manifestações dos responsáveis na fase interna desta Tomada de Contas Especial, se havia algum argumento que pudesse ser aproveitado a seu favor, bem como nas alegações de defesa apresentadas em seu nome pela Sra. Paloma Braga Chastinet, OAB/CE 18.627, desacompanhadas de procuração (peça 56) . 
Culpabilidade
87.	No âmbito do TCU, é considerado de boa-fé o responsável que, embora tenha concorrido para o dano ao erário ou outra irregularidade, seguiu as normas pertinentes, os preceitos e os princípios do direito. A análise, portanto, é feita sob o ponto de vista objetivo, sem que seja necessária a comprovação de má-fé (dolo) , mas apenas da ausência de boa-fé objetiva (Acórdão 7936/2018-TCU-Segunda Câmara, Relator Ministro-Substituto Augusto Sherman) .
88.	Dessa forma, não é possível atestar a boa-fé dos responsáveis, já que o dano decorreu justamente do descumprimento das normas e princípios do Programa Farmácia Popular do Brasil - PFPB. É possível afirmar que os responsáveis tinham consciência da ilicitude dos atos, haja vista terem assinado termo de adesão no qual requereram a habilitação nas condições estabelecidas pela Portaria que rege o Programa, da qual declararam expressamente estarem cientes de todo o conteúdo e exigências, as quais aceitaram e se comprometeram a cumprir.
Verificação do Prazo de Prescrição da Pretensão Punitiva
89.	Observa-se não ter ocorrido a prescrição da pretensão punitiva por parte do TCU que, nos termos do entendimento firmado no Acórdão 1441/2016-TCU-Plenário (Relator Ministro Benjamin Zymler) , subordina-se ao prazo geral de prescrição indicado no art. 205 do Código Civil, qual seja, dez anos contados a partir da data de ocorrência da irregularidade sancionada, nos termos do art. 189 do Código Civil. As irregularidades discutidas nesta TCE ocorreram nos exercícios de 2012 a 2016, bem como houve interrupção do prazo prescricional, em 18/11/2020, em função do ato que determinou as citações (peça 44) , portanto há menos de 10 anos, não restando caracterizada a prescrição da pretensão punitiva.
CONCLUSÃO
90.		Em face da análise promovida na seção 'Exame Técnico', propõe-se rejeitar parcialmente as alegações de defesa apresentadas pelo estabelecimento comercial Farmácia Popular do Povo / Lira & Barros Comércio de Produtos Farmacêuticos Ltda. (CNPJ 00.193.427/0001-53) , uma vez que não foram suficientes para sanear as irregularidades a ele atribuídas.
91.	Propõe-se excluir da relação de responsáveis a Sra. Vilania Vital Barros (CPF XXX.511.023-XX) , por não deter poderes de administração no estabelecimento comercial Farmácia Popular do Povo / Lira & Barros Comércio de Produtos Farmacêuticos Ltda. (CNPJ 00.193.427/0001-53) no período das ocorrências.
92.	Apesar de o Sr. Nilton César Lira Barros (CPF XXX.828.803-XX) ter sido devidamente citado, não atendeu à citação e não se manifestou quanto às irregularidades verificadas, motivo pelo qual será considerado revel.
93.	Por fim, inexistindo nos autos elementos que demonstrem a boa-fé dos responsáveis ou a ocorrência de outros excludentes de culpabilidade, conforme exposto na seção 'Culpabilidade', devem suas contas ser, desde logo, julgadas irregulares, nos termos do art. 202, § 6º, do Regimento Interno/TCU, procedendo-se à sua condenação em débito e à aplicação da multa prevista no art. 57 da Lei 8.443/1992.
PROPOSTA DE ENCAMINHAMENTO
94. Diante do exposto, submetem-se os autos à consideração superior, propondo:
	a)				excluir da relação de responsáveis a Sra. Vilania Vital Barros (CPF XXX.511.023-XX) , por não deter poderes de administração no estabelecimento comercial Farmácia Popular do Povo / Lira & Barros Comércio de Produtos Farmacêuticos Ltda. (CNPJ 00.193.427/0001-53) à época das ocorrências; 
	b)	considerar revel, para todos os efeitos, o Sr. Nilton César Lira Barros (CPF XXX.828.803-XX) , dando-se prosseguimento ao processo, nos termos do art. 12, § 3º, da Lei 8.443/1992 c/c o art. 202, § 8º, do RI/TCU; 
	c)	rejeitar parcialmente as alegações de defesa apresentadas pelo estabelecimento comercial Farmácia Popular do Povo / Lira & Barros Comércio de Produtos Farmacêuticos Ltda. (CNPJ 00.193.427/0001-53) ;
	d)	com fundamento nos arts. 1º, inciso I, 16, inciso III, alíneas 'b' e 'c', da Lei 8.443/1992 c/c os arts. 19 e 23, inciso III, da mesma Lei, e com arts. 1º, inciso I, 209, inciso II e III, 210 e 214, inciso III, do Regimento Interno, que sejam julgadas irregulares as contas do estabelecimento comercial Farmácia Popular do Povo / Lira & Barros Comércio de Produtos Farmacêuticos Ltda. (CNPJ 00.193.427/0001-53) e do Sr. Nilton César Lira Barros (CPF XXX.828.803-XX) , e condená-los, solidariamente, ao pagamento das quantias a seguir especificadas, com a fixação do prazo de quinze dias, a contar das notificações, para comprovar, perante o Tribunal (art. 214, inciso III, alínea 'a', do Regimento Interno) , o recolhimento das dívidas aos cofres do Fundo Nacional de Saúde, atualizadas monetariamente e acrescidas dos juros de mora, calculados a partir das datas discriminadas, até a data dos recolhimentos, na forma prevista na legislação em vigor, abatendo-se, na oportunidade, os valores já ressarcidos:
	DATA DA OCORRÊNCIA
	VALOR ORIGINAL
 (R$) 
	D/C

	14/06/2012
	      25,56 
	D

	10/09/2012
	      25,56 
	D

	11/10/2012
	        9,50 
	D

	15/10/2012
	      26,34 
	D

	20/11/2012
	      25,56 
	D

	30/12/2012
	      51,12 
	D

	19/02/2013
	      25,56 
	D

	13/03/2013
	        9,50 
	D

	31/05/2013
	      26,80 
	D

	05/06/2013
	      25,56 
	D

	12/11/2013
	      25,56 
	D

	06/12/2013
	      21,40 
	D

	06/12/2013
	      52,02 
	D

	30/12/2013
	      26,46 
	D

	30/12/2013
	      21,40 
	D

	07/02/2014
	      52,02 
	D

	07/02/2014
	      21,40 
	D

	31/03/2014
	 5.269,40 
	D

	31/03/2014
	      39,42 
	D

	31/03/2014
	        2,40 
	D

	31/03/2014
	      26,46 
	D

	31/03/2014
	      23,80 
	D

	31/03/2014
	 2.837,63 
	D

	09/04/2014
	 4.814,46 
	D

	09/04/2014
	      10,18 
	D

	16/04/2014
	 3.625,50 
	D

	16/04/2014
	      21,40 
	D

	13/05/2014
	      36,64 
	D

	13/05/2014
	 4.855,00 
	D

	13/05/2014
	      12,96 
	D

	30/05/2014
	 6.809,30 
	D

	30/05/2014
	      47,20 
	D

	02/06/2014
	      35,20 
	D

	02/06/2014
	 4.707,80 
	D

	06/06/2014
	 4.211,68 
	D

	06/06/2014
	      12,96 
	D

	06/06/2014
	      12,96 
	D

	04/07/2014
	        2,40 
	D

	04/07/2014
	      12,96 
	D

	04/07/2014
	 4.829,90 
	D

	04/07/2014
	 3.079,62 
	D

	04/07/2014
	      16,73 
	D

	04/07/2014
	      10,18 
	D

	31/07/2014
	      38,40 
	D

	31/07/2014
	 4.478,50 
	D

	01/08/2014
	      10,18 
	D

	01/08/2014
	      12,96 
	D

	01/08/2014
	 6.411,96 
	D

	09/09/2014
	 2.356,56 
	D

	09/09/2014
	 3.931,20 
	D

	02/10/2014
	 3.816,17 
	D

	02/10/2014
	      13,80 
	D

	02/10/2014
	      51,30 
	D

	03/10/2014
	      12,96 
	D

	03/10/2014
	 2.853,18 
	D

	03/10/2014
	      26,46 
	D

	03/11/2014
	      27,40 
	D

	03/11/2014
	      51,64 
	D

	03/11/2014
	 2.262,40 
	D

	03/11/2014
	    926,10 
	D

	03/11/2014
	        2,40 
	D

	03/11/2014
	      12,96 
	D

	28/11/2014
	      26,46 
	D

	28/11/2014
	      12,40 
	D

	28/11/2014
	      14,10 
	D

	28/11/2014
	        3,90 
	D

	28/11/2014
	      21,40 
	D

	28/11/2014
	 4.094,30 
	D

	28/11/2014
	 4.049,31 
	D

	28/11/2014
	      22,58 
	D

	28/11/2014
	      23,80 
	D

	28/11/2014
	      26,46 
	D

	14/01/2015
	      35,74 
	D

	14/01/2015
	      45,70 
	D

	14/01/2015
	      12,78 
	D

	14/01/2015
	 4.709,40 
	D

	14/01/2015
	      21,40 
	D

	14/01/2015
	 5.948,93 
	D

	09/02/2015
	      57,10 
	D

	09/02/2015
	 4.800,90 
	D

	09/02/2015
	      21,40 
	D

	10/02/2015
	      39,24 
	D

	10/02/2015
	 5.073,84 
	D

	10/02/2015
	      65,70 
	D

	03/03/2015
	 3.527,60 
	D

	03/03/2015
	        2,40 
	D

	03/03/2015
	      12,78 
	D

	03/03/2015
	        5,70 
	D

	03/03/2015
	      12,78 
	D

	03/03/2015
	 4.826,88 
	D

	02/04/2015
	 3.856,32 
	D

	02/04/2015
	      78,60 
	D

	02/04/2015
	      39,24 
	D

	02/04/2015
	 3.463,00 
	D

	05/05/2015
	 6.796,26 
	D

	05/05/2015
	      26,46 
	D

	05/05/2015
	      36,10 
	D

	05/05/2015
	 4.087,45 
	D

	12/06/2015
	      80,00 
	D

	12/06/2015
	 5.892,77 
	D

	12/06/2015
	      40,40 
	D

	12/06/2015
	      26,46 
	D

	12/06/2015
	 4.455,90 
	D

	12/06/2015
	    131,76 
	D

	12/06/2015
	      21,40 
	D

	07/07/2015
	      73,80 
	D

	07/07/2015
	        3,75 
	D

	07/07/2015
	      12,78 
	D

	07/07/2015
	      54,20 
	D

	07/07/2015
	 4.644,30 
	D

	07/07/2015
	 8.191,29 
	D

	05/08/2015
	      77,60 
	D

	05/08/2015
	      12,78 
	D

	05/08/2015
	      40,40 
	D

	05/08/2015
	 7.056,29 
	D

	05/08/2015
	 4.665,80 
	D

	05/08/2015
	      51,12 
	D

	31/08/2015
	      51,80 
	D

	31/08/2015
	      21,40 
	D

	31/08/2015
	      12,78 
	D

	31/08/2015
	      47,60 
	D

	31/08/2015
	      44,72 
	D

	31/08/2015
	 8.240,62 
	D

	31/08/2015
	 5.181,00 
	D

	14/10/2015
	 5.306,85 
	D

	14/10/2015
	      73,70 
	D

	14/10/2015
	      21,40 
	D

	15/10/2015
	 8.479,08 
	D

	15/10/2015
	      12,78 
	D

	15/10/2015
	      23,40 
	D

	30/10/2015
	      21,40 
	D

	30/10/2015
	 8.649,29 
	D

	30/10/2015
	      63,30 
	D

	30/10/2015
	      12,78 
	D

	30/10/2015
	 7.329,00 
	D

	18/12/2015
	 5.995,30 
	D

	18/12/2015
	 8.888,04 
	D

	18/12/2015
	      29,31 
	D

	18/12/2015
	    163,20 
	D

	18/12/2015
	      32,80 
	D

	21/01/2016
	    131,80 
	D

	21/01/2016
	 6.887,90 
	D

	21/01/2016
	      16,53 
	D

	21/01/2016
	 8.493,84 
	D

	21/01/2016
	      32,80 
	D

	21/01/2016
	      79,00 
	D

	17/02/2016
	      32,80 
	D

	17/02/2016
	    106,00 
	D

	17/02/2016
	      12,78 
	D

	17/02/2016
	 8.485,56 
	D

	17/02/2016
	 7.145,90 
	D

	09/03/2016
	      76,00 
	D

	09/03/2016
	      32,80 
	D

	09/03/2016
	      38,70 
	D

	09/03/2016
	    155,60 
	D

	09/03/2016
	 8.668,08 
	D

	09/03/2016
	 5.855,25 
	D

	01/04/2016
	      32,10 
	D

	01/04/2016
	      52,60 
	D

	01/04/2016
	 1.506,60 
	D

	01/04/2016
	 3.490,24 
	D

	01/04/2016
	        6,73 
	D

	01/04/2016
	      25,20 
	D

	29/04/2016
	      87,30 
	D

	29/04/2016
	    120,00 
	D

	29/04/2016
	      26,40 
	D

	29/04/2016
	 4.148,10 
	D

	03/05/2016
	 5.098,14 
	D

	03/05/2016
	      20,19 
	D

	03/05/2016
	        3,75 
	D

	31/05/2016
	      20,19 
	D

	31/05/2016
	 3.301,20 
	D

	31/05/2016
	 1.808,10 
	D

	31/05/2016
	      43,20 
	D

	31/05/2016
	      26,40 
	D

	31/05/2016
	      66,90 
	D

	30/06/2016
	      82,20 
	D

	30/06/2016
	        7,02 
	D

	30/06/2016
	      51,12 
	D

	30/06/2016
	      42,60 
	D

	30/06/2016
	 1.364,00 
	D

	30/06/2016
	    647,40 
	D

e)	aplicar ao estabelecimento comercial Farmácia Popular do Povo / Lira & Barros Comércio de Produtos Farmacêuticos Ltda. (CNPJ 00.193.427/0001-53) e ao Sr. Nilton César Lira Barros (CPF XXX.828.803-XX) , individualmente, a multa prevista no art. 57 da Lei 8.443/1992 c/c o art. 267 do Regimento Interno, com a fixação do prazo de quinze dias, a contar das notificações, para comprovar, perante o Tribunal (art. 214, inciso III, alínea 'a', do Regimento Interno) , o recolhimento das dívidas aos cofres do Tesouro Nacional, atualizadas monetariamente desde a data do Acórdão até a dos efetivos recolhimentos, se forem pagas após o vencimento, na forma da legislação em vigor;
f)		autorizar, desde logo, nos termos do art. 28, inciso II, da Lei 8.443/1992, a cobrança judicial das dívidas, caso não atendidas as notificações;
g)	autorizar, desde logo, e com fundamento no art. 26, da Lei 8.443/1992 c/c o art. 217, do Regimento Interno do TCU, caso seja do interesse dos responsáveis, o parcelamento das dívidas em até 36 parcelas, devendo incidir, sobre cada uma, os encargos legais devidos, sem prejuízo de alertá-los de que, caso optem por essa forma de pagamento, a falta de comprovação do recolhimento de qualquer parcela implicará o vencimento antecipado do saldo devedor, nos termos do art. 26, parágrafo único, e 59, da Lei 8.443/1992 c/c o art. 217, § 2º, do Regimento Interno do TCU;
h)	enviar cópia do Acórdão que vier a ser prolatado à Procuradoria da República no Estado do Ceará, nos termos do § 3º do art. 16 da Lei 8.443/1992, c/c o § 7º do art. 209 do Regimento Interno do TCU, para adoção das medidas cabíveis, e ao Fundo Nacional de Saúde e aos responsáveis, para ciência, e informar-lhes que a deliberação, acompanhada do Relatório e do Voto que a fundamenta, está disponível para a consulta no endereço www.tcu.gov.br/acordaos, além de esclarecer que, caso requerido, o TCU poderá fornecer sem custos as correspondentes cópias, de forma impressa;
i)	 informar à Procuradoria da República no Estado do Ceará que, nos termos do parágrafo único do art. 62 da Resolução TCU 259/2014, os procuradores e membros do Ministério Público credenciados nesta Corte podem acessar os presentes autos de forma eletrônica e automática, ressalvados apenas os casos de eventuais peças classificadas como sigilosas, as quais requerem solicitação formal."
	É o relatório

Paloma Braga Chastinet (OAB/CE 18.627), representando Lira & Barros Comércio de Produtos Farmacêuticos Ltda.

Procurador Marinus Eduardo De Vries Marsico.

TOMADA DE CONTAS ESPECIAL. FUNDO NACIONAL DE SAÚDE. PROGRAMA FARMÁCIA POPULAR DO BRASIL - AQUI TEM FARMÁCIA POPULAR. IRREGULARIDADES NA EXECUÇÃO DO PROGRAMA. CITAÇÃO. REVELIA DE UM RESPONSÁVEL. REJEIÇÃO PARCIAL DAS ALEGAÇÕES DE DEFESA DO ESTABELECIMENTO COMERCIAL. CONTAS IRREGULARES. DÉBITO. MULTA.

TOMADA DE CONTAS ESPECIAL (TCE)

Secretaria de Controle Externo de Tomada de Contas Especial (Secex-TCE).

Trata-se de tomada de contas especial instaurada pelo Fundo Nacional de Saúde (FNS) em desfavor de Lira & Barros Comércio de Produtos Farmacêuticos Ltda., solidariamente com Nilton César Lira Barros e Vilania Vital Barros, em razão de irregularidades na administração de recursos do Sistema Único de Saúde (SUS) , no âmbito do Programa Farmácia Popular do Brasil - Aqui Tem Farmácia Popular (PFPB) , no período de 8/2/2012 a 30/6/2016.
2.	Realizou-se auditoria pelo Departamento Nacional de Auditoria do SUS (Denasus) , de 2/8 a 1/10/2018, com o objetivo de avaliar a execução do PFPB junto ao estabelecimento comercial Lira & Barros Comércio de Produtos Farmacêuticos Ltda., nome fantasia Farmácia Popular do Povo, localizado no município de Pedra Branca/CE. A inspeção abrangendo o período de fevereiro de 2012 a junho de 2016, com foco no cumprimento das normas estabelecidas pela Portaria GM/MS 184/2011, vigente de 3/2/2011 a 14/5/2012; Portaria GM/MS 971/2012, vigente de 15/5/2012 a 27/1/2016; e Portaria GM/MS 111/2016, vigente a partir de 28/1/2016, que dispõem sobre o Programa Farmácia Popular do Brasil, constatou as seguintes irregularidades, conforme o Relatório de Auditoria Denasus nº 18281 e seus anexos (peças 3 e 4) :
a)	registro de dispensação de medicamentos sem notas fiscais que comprovem a aquisição;
b)	registro de dispensação de medicamentos em nome de pessoas falecidas;
c)	não apresentação de cópia do cupom fiscal, cupom vinculado e/ou receitas médicas solicitados;
d)	registro de dispensação de medicamentos em nome de funcionários/responsáveis do estabelecimento, sem apresentação de documentação comprobatória;
e)	apresentação de cupom fiscal, cupom vinculado e/ou receitas médicas com irregularidades.
3.	O detalhamento do débito apurado pelo Denasus consta da peça 3, p. 26-73.
4.	Diante das constatações o Denasus deu oportunidade de defesa aos responsáveis (peças 5-7) , que apresentaram justificativas, as quais lograram afastar parcialmente as irregularidades apontadas na constatação 544961 (peça 3, p. 10-13) .  
5.	Esgotadas as medidas do controle interno do Ministério da Saúde com vistas ao ressarcimento ao erário, conforme notificações aos responsáveis em 8/2/2019 (peças 8-10) e comprovantes dos recebimentos das comunicações (peças 11-16) , instalou-se esta tomada de contas especial, cujo relatório do tomador de contas atribuiu a responsabilidade pelas irregularidades à sociedade empresária Lira & Barros Comércio de Produtos Farmacêuticos Ltda., em solidariedade com Nilton César Lira Barros e Vilania Vital Barros, com dano ao erário quantificado em R$ 291.673,94 (peça 34) .
6.	No âmbito desta Corte de Contas, a unidade técnica, na instrução à peça 42, p. 9, propôs que Vilania Vital Barros fosse excluída da relação processual, por não deter poderes de administração no estabelecimento comercial (peça 41) .
7.	Em cumprimento ao despacho do secretário da Secex-TCE (peça 44) , de 18/11/2020, a sociedade empresária Lira & Barros Comércio de Produtos Farmacêuticos Ltda. e o Sr. Nilton César Lira Barros foram regularmente citados pelas irregularidades do item 2 acima, conforme os ofícios às peças 48 e 49 e o despacho de conclusão das comunicações processuais à peça 57.
8.	Transcorrido o prazo regimental, Nilton César Lira Barros permaneceu silente, sendo, portanto, considerado revel.
9.	9.	A empresa Lira & Barros Comércio de Produtos Farmacêuticos Ltda. apresentou a sua defesa (peça 56) , por meio da sua procuradora, alegando prescrições punitiva e do débito; que teria sido utilizado marco temporal superior ao período legal de guarda da documentação, em relação à aquisição de medicamentos sem comprovação; e, quanto à dispensação de medicamentos em nome de pessoas falecidas, que o sistema não a autorizaria nessa condição.
10.	Conforme a instrução transcrita no relatório precedente, a Secex-TCE rejeita parcialmente as alegações de defesa, propõe a exclusão de Vilania Vital Barros da relação processual e que as contas dos demais responsáveis sejam julgadas irregulares, com a condenação em débito, além de aplicar-lhes a multa prevista no art. 57 da Lei 8.443/1992. O Ministério Público junto ao TCU avalizou a proposta da unidade técnica.
11.	Feito esse breve resumo da situação dos autos, acolho a proposta de encaminhamento formulada pela Secex-TCE e acatada pelo Ministério Público de Contas. Adoto as análises empreendidas como minhas razões de decidir, complementando-as com as considerações a seguir.
12.	Em concordância com a análise da unidade técnica, entendo assistir razão ao defendente quando alega que a sua obrigação de manter armazenadas as notas fiscais de aquisição de medicamentos e demais documentos relacionados ao programa governamental é limitada a cinco anos, de acordo com a legislação vigente. Dessa forma, sendo esta a parte acatada das alegações de defesa, devem ser desconsiderados comprovantes das dispensações anteriores a 13/6/2012, data do aviso de recebimento da solicitação das informações (peça 1, p. 1) . Redução, portanto, do valor histórico de R$ 80,17, conforme tabela do item 74 do relatório precedente.
13.	No que diz respeito à alegada não autorização automática pelo sistema, da dispensação de medicamentos em nome de pessoas falecidas, não assiste razão à defendente. Conforme esclarecido pelo auditor, o sistema do Programa Farmácia Popular do Brasil, à época dos fatos, não identificava óbitos. Nos arts. 23 e 28 da Portaria GM/MS 971/2012, então vigente, constam condições determinantes para as dispensações, as quais não foram atendidas no presente caso.
14.	Entendo configuradas as irregularidades relacionadas pela unidade instrutiva no relatório  precedente, fraudes essas recorrentes nas auditorias realizadas pelo Denasus em estabelecimentos credenciados no Programa Farmácia Popular do Brasil.
15.	Seria de se esperar que o estabelecimento cumprisse todas as fases necessárias para o correto processamento das autorizações das dispensações de medicamentos e correlatos, nos moldes da legislação que rege a matéria, o que não se demonstrou ter ocorrido no presente caso. A ocorrência mais relevante é caracterizada pela simulação de venda de medicamentos pelo programa PFPB, os quais são subsidiados pelo governo, sem que haja comprovação da correspondente aquisição do produto entregue ao beneficiário.
16.	A responsabilização do administrador, em solidariedade com a pessoa jurídica, advém do fato de que a legislação estabelece que a relação instituída entre o poder público e o privado, no âmbito do PFPB, tem natureza de convênio. A jurisprudência desta Corte é firme no sentido de que, na gestão dos recursos públicos, as decisões das pessoas naturais que o administram determinam a destinação a ser dada àqueles recursos, de forma que, além da pessoa jurídica, também seus administradores sejam obrigados, pessoalmente, a comprovar a sua regular aplicação.
17.	Inexistindo nos autos elementos que permitam concluir pela ocorrência de boa-fé ou de outros excludentes de culpabilidade em suas condutas, propugno por que as contas de Lira & Barros Comércio de Produtos Farmacêuticos Ltda. e Nilton César Lira Barros sejam julgadas irregulares e que sejam condenados em débito.
18.	Quando às suscitadas prescrições, em que pese as ponderações feitas pelo auditor na instrução precedente, baseadas na Lei 9.873/1999 e nas causas interruptivas do seu art. 2º, acompanho o entendimento atual firmado por este Tribunal, pela imprescritibilidade ressarcitória, em conformidade com a Súmula TCU 282, e pela prescrição da pretensão punitiva em consonância com o Acórdão 1441/2016-TCU-Plenário.
19.	Observo que não houve o transcurso do prazo decenal para a prescrição da pretensão punitiva, nos termos do Acórdão 1441/2016-TCU-Plenário, haja vista que as irregularidades perduraram de 14/6/2012 a 30/6/2016, sendo o despacho que autorizou a citação de 18/11/2020. Cabe, portanto, a penalização dos responsáveis com a multa prevista no art. 57 da Lei 8.443/1992.
20.	Por fim, deixo de acolher a proposta da unidade instrutiva de, desde já, autorizar o parcelamento das dívidas, por entender que essa medida somente deve ser adotada mediante solicitação das partes.
Ante o exposto, e tendo em vista a anuência dos titulares da SecexTCE e do representante do Ministério Público junto ao TCU, manifesto-me por que o Tribunal aprove o acórdão que ora submeto à apreciação deste Colegiado.
TCU, Sala das Sessões, em 27 de setembro de 2022.
AUGUSTO SHERMAN CAVALCANTI 
Relator